【裁判字號】    90,重訴,390
【裁判日期】    900418
【裁判案由】    土地所有權移轉登記
【裁判全文】
臺灣臺北地方法院民事判決  九十年度重訴字第三九○號
    原      告    乙○○
    訴訟代理人    姜鈺君律師
    被      告    林國法即祭祀公業林全勝管理人  住台北縣板橋市○○路○段二
                              .
    訴訟代理人    游文華律師
    複  代理人    甲○○      住台北市○○○路○段十四巷一號二樓
右當事人間請求土地所有權移轉登記事件，本院判決如左：
    主    文
被告應將祭祀公業林全勝所有如附表編號六、七號所示之二筆土地，向地政機關辦理
管理者名義變更登記為林國法。
被告應將附表所示土地所有權移轉登記與原告。
訴訟費用由被告負擔。
    事    實
甲、原告方面：
一、聲明：如主文所示。
二、陳述：
（一）兩造前為附表編號一至五號所示土地之買賣，及尋找祭祀公業林全勝未知之所
      有財產及該財產之出售及移轉等事宜，於民國八十九年十一月九日簽訂承諾契
      約書，並經公證，嗣兩造依該承諾契約書第五條約定，於八十九年十一月十六
      日就附表編號一至五號所示土地簽訂土地買賣契約書，價金為新台幣（下同）
      壹仟柒佰伍拾陸萬柒仟伍佰伍拾元。被告林國法為祀公業林全勝之管理人，而
      上開契約係被告經祭祀公業林全勝派下員之授權而簽訂，當屬有效。原告業依
      土地買賣契約書第四條第二項約定，於簽訂土地買賣契約書之同時即八十九年
      十一月十六日給付價金肆佰伍拾萬元予被告，並依同契約書第四條第三項約定
      ，於九十年一月二日再給付被告價金肆拾萬，惟因被告未能依同契約書第五條
      第一項約定，於原告依土地買賣契約書第四條第三項給付買賣價金之同時，提
      供相關證件及用印，配合辦理上開土地之所有權移轉登記事宜，是被告另立承
      諾書，同意於收受前開肆佰萬元價金後七日內履行土地所有權移轉登記義務，
      詎被告迄未依約履行，爰依土地買賣契約請求被告將上開土地所有權移轉登記
      予原告。
（二）原告依上開經公證之承諾契約書，努力尋找祭祀公業林全勝未知之所有財產，
      終查得祭祀公業林全勝尚有如附表編號六、七號之土地，為被告所不知，至今
      尚登記管理者為林華鯤，未如附表編號一至五號土地業辦理管理者變更登記為
      林國法。被告嗣於九十年一月十七日出具承諾書，同意將附表編號六、七號之
      土地出售予原告，價金為柒佰柒拾萬捌仟貳佰伍拾元，並承諾於一個月內辦
      竣該二筆土地之管理人變更登記為林國法，並提供相關證件及用印予原告，以
      辦理土地所有權移轉登記，惟被告迄未依約辦理，爰依承諾書契約請求被告將
      附表編號六、七號土地變更管理人登記為林國法，並將該二筆土地所有權移轉
      登記予原告。
三、證據：提出土地登記謄本、本院公證處八十九年度認字第三一０七一八號認證書
    及承諾契約書、土地買賣契約書、台北市大安區公所八十八年十二月五日北市安
    民字第八八四三七二七一００號函、授權同意書、台北市大安區公所八十八年十
    一月二十二日北市安民字第八八四三五四四五００號函及祭祀公業林全勝林燕光
    派下員名冊、祭祀公業林全勝林燕光規約書、台北市政府都市發展局土地使用分
    區及公共設施用地證明書、承諾書（均影本）為證。
乙、被告方面：
一、聲明：
（一）駁回原告之訴。
（二）倘認原告請求為有理由，則原告應於被告辦理附表編號一至五號土地所有權移
      轉登記同時，給付被告伍佰萬元。
二、陳述：
（一）被告就土地買賣契約書第四條第四項「剩餘買賣價款」玖佰零陸萬柒仟伍佰伍
      拾給付約定之原意，乃被告開始辦理附表編號一至五號土地所有權移轉登記作
      業，即送件同時，原告即應結清，未料原告於撰繕契約書時，竟將契約文句載
      以「『俟』甲方（指被告）履行第五條規定，配合辦理第三條所示五筆所有權
      移轉登記予乙方（指原告）或乙方指定之第三人『後』，由乙方一次付清」，
      顯與被告原意未符，是本件買賣契約應不成立。
（二）倘認本件買賣契約成立，則因雙方原意應為上述尾款與移轉登記送件同時履行
      ，故原告應於被告辦理附表編號一至五號土地所有權移轉登記同時將買賣契約
      第四條第四項所示尾款全數一次付清，惟被告願減縮至五百萬元。
（三）原告追加部分之請求被告沒有意見。
    理    由
一、原告起訴主張：兩造前為附表編號一至五號所示土地之買賣，及尋找祭祀公業林
    全勝未知之所有財產及該財產之出售、移轉等事宜，於八十九年十一月九日簽訂
    承諾契約書，嗣兩造依該承諾契約書第五條約定，於八十九年十一月十六日就附
    表編號一至五號所示土地簽訂土地買賣契約書，價金為壹仟柒佰伍拾陸萬柒仟伍
    佰伍拾元。被告林國法為祭祀公業林全勝之管理人，而上開契約係被告經祭祀公
    業林全勝派下員之授權而簽訂，當屬有效。原告業依土地買賣契約書第四條第二
    項約定，於簽訂土地買賣契約書之同時即八十九年十一月十六日給付價金肆佰伍
    拾萬元予被告，並依同契約書第四條第三項約定，於九十年一月二日再給付被告
    價金肆拾萬，惟因被告未能依同契約書第五條第一項約定，於原告依土地買賣契
    約書第四條第三項給付買賣價金之同時，提供相關證件及用印，配合辦理上開土
    地之所有權移轉登記事宜，是被告另立承諾書，同意於收受前開肆佰萬元價金後
    七日內履行土地所有權移轉登記義務，詎被告迄未依約履行，爰依土地買賣契約
    請求被告將上開土地所有權移轉登記予原告。又原告依上開承諾契約書，查得祭
    祀公業林全勝尚有如附表編號六、七號之土地，為被告所不知，至今尚登記管理
    者為林華鯤。被告嗣於九十年一月十七日出具承諾書，同意將附表編號六、七號
    之土地出售予原告，價金為柒佰柒拾萬捌仟貳佰伍拾元，並承諾於一個月內辦
    竣該二筆土地之管理人變更登記為林國法，並提供相關證件及用印予原告，以辦
    理土地所有權移轉登記，惟被告迄未依約辦理，爰依承諾書契約請求被告將附表
    編號六、七號土地變更管理人登記為林國法，並將該二筆土地所有權移轉登記予
    原告等語。被告則以：被告就土地買賣契約書第四條第四項「剩餘買賣價款」玖
    佰零陸萬柒仟伍佰伍拾給付約定之原意，乃被告開始辦理附表編號一至五號土地
    所有權移轉登記作業，即送件同時，原告即應結清，未料原告於撰繕契約書時，
    竟將契約文句載以「『俟』甲方（指被告）履行第五條規定，配合辦理第三條所
    示五筆所有權移轉登記予乙方（指原告）或乙方指定之第三人『後』，由乙方一
    次付清」，顯與被告原意未符，是本件買賣契約應不成立。倘認本件買賣契約成
    立，則因雙方原意應為上述尾款與移轉登記送件同時履行，故原告應於被告辦理
    附表編號一至五號土地所有權移轉登記同時將買賣契約第四條第四項所示尾款全
    數一次付清，惟被告願減縮至五百萬元等語，資為抗辯。
二、查原告上開主張，業據其提出被告不否認其真正之土地登記謄本、本院公證處八
    十九年度認字第三一０七一八號認證書及承諾契約書、土地買賣契約書、台北市
    大安區公所八十八年十二月五日北市安民字第八八四三七二七一００號函、授權
    同意書、台北市大安區公所八十八年十一月二十二日北市安民字第八八四三五四
    四五００號函及祭祀公業林全勝林燕光派下員名冊、祭祀公業林全勝林燕光規約
    書、被告九十年一月十七日之承諾書為證，堪信為真實。被告表示對原告追加部
    分之請求（即將附表編號六、七號之土地變更管理人登記為林國法，並將該二筆
    土地所有權移轉登記予原告）無意見，至原告請求將附表編號一至五號土地所有
    權移轉登記予原告部分，則以上揭情詞置辯。惟查：
（一）按「稱買賣者，謂當事人約定一方移轉財產權於他方，他方支付價金之契約。
      當事人就標的物及其價金互相同意時，買賣契約即為成立」，民法第三百四十
      五條定有明文。查兩造簽訂之土地買賣契約書應定性為買賣契約無訛，而兩造
      合意買賣之標的物為附表編號一至五號之土地，價金為壹仟柒佰伍拾陸萬柒仟
      伍佰伍拾元，有該土地買賣契約書在卷可參，復為兩造所不爭執，依上揭法條
      第二項規定，系爭土地買賣契約即為成立，是縱被告爭執契約書第四條第四項
      買賣價金給付時期之契約條文與其原意不符乙節屬實，亦不影響契約之成立，
      是被告此一抗辯，要屬無由。
（二）按「因契約互負債務者，於他方當事人未為對待給付前，得拒絕自己之給付。
      但自己有先為給付之義務者，不在此限」，民法第二百六十四條第一項定有明
      文。次按契約之文義有疑義，如辭句模糊，或模稜兩可時，固應探求當事人之
      真意，不得拘泥於所用之辭句，但解釋之際，並非必須捨辭句而他求，如契約
      文字業已表示當事人之真意，無須別事探求者，即不能反捨契約文字更為解釋
      （最高法院七十一年度台上字第四七０七號判決參照）；解釋契約，固應探求
      當事人之真意，然所謂當事人之真意，並非指當事人內心隱藏之意思，而是契
      約條文所顯示之客觀意義，以保護相對人之信賴及交易安全，此即契約解釋原
      則之一之「客觀解釋原則」。觀諸上開土地買賣契約書第四條關於價金給付時
      期之約定為：「....  （二）乙方應於本契約簽訂之同時給付甲方買賣價款肆
      佰伍拾萬元整，....  （三）乙方應於本契約簽訂後肆拾伍日內給付甲方買賣
      價款肆佰萬元整。（四）剩餘買賣價款玖佰零陸萬柒仟伍佰伍拾元整，『俟』
      甲方履行第五條規定，配合辦竣第三條所示五筆土地所有權移轉登記予乙方或
      乙方指定之第三人後，由乙方一次付清之」，及第五條約定：「甲方應於乙方
      給付第四條『第三項』規定之買賣價款之同時，提供相關證件予乙方及用印，
      配合辦理第三條所示五筆土地之所有權移轉記予乙方或乙方指定之第三人，
      ....  」，應認被告於原告給付契約第四條第三項約定之肆佰萬元之買賣價金
      同時，即有先為辦理土地所有權移轉登記之義務，該義務與原告給付買賣價金
      尾款玖佰零陸萬柒仟伍佰伍拾元之間並無同時履行之關係，方符合契約條文客
      觀上所顯示之文義，被告甚且於九十年一月二日出具承諾書表明「定於乙○○
      先生依上開土地買賣契約書第四條第三項規定於九十年一月二日給付買賣價款
      新台幣肆佰萬元整後七日內履行上開土地買賣契約書第五條第一項規定」，有
      該承諾書附卷可稽，是被告為上開同時履行之抗辯，尚不足採。原告既已給付
      契約第四條第二項及第三項約定之買賣價金，為被告所不爭，從而原告請求被
      告將附表編號一至五號土地所有權移轉登記予原告，自有理由，亦應准許。
三、綜上所述，原告本於契約關係，請求被告應將祭祀公業林全勝所有如附表編號六
    、七號所示之二筆土地，向地政機關辦理管理者名義變更登記為林國法，並將附
    表所示土地所有權移轉登記與原告，為有理由，應予准許。
四、據上論結，原告之訴為有理由，依民事訴訟法第七十八條，判決如主文。
中      華      民      國    九十    年      四      月        十八    日
                                            民事第五庭法      官  歐陽漢菁
右為正本係照原本作成
如對本判決上訴，須於判決送達後廿日內向本院提出上訴狀
中      華      民      國    九十    年      四      月       十八     日
~B法院書記官  曾寶生


司法院資訊處製作；財團法人民間司法改革基金會備份。
